【裁判字號】    98,上易,380
【裁判日期】    981215
【裁判案由】    損害賠償
【裁判全文】
臺灣高等法院民事判決                 98年度上易字第380號
    上訴人即附
    帶被上訴人  乙○○
    訴訟代理人  陳明正律師
    複代理人    劉永良律師
    被上訴人即
    附帶上訴人  甲○○○
    訴訟代理人  呂偉誠律師
上列當事人間請求損害賠償事件，上訴人對中華民國98年3月10
日臺灣士林地方法院96年度重訴字第374號第一審判決提起上訴
，被上訴人則提起附帶上訴，本院於98年11月24日言詞辯論終結
，判決如下：
    主      文
上訴及附帶上訴均駁回。
第二審訴訟費用，上訴部分由上訴人負擔，附帶上訴部分由附帶
上訴人負擔。
    事實及理由
一、本件被上訴人即附帶上訴人甲○○○（下稱被上訴人）起訴
    主張：
  (一)兩造於民國94年8月23日簽立不動產買賣契約書（下稱系爭
    契約），約定由被上訴人以新台幣（下同）1,800萬元，購
    買上訴人即附帶被上訴人乙○○（下稱上訴人）所有、臺北
    市○○路○段166巷8號房屋（下稱系爭房屋）、包括增建部
    分（下稱系爭增建部分）及其基地即臺北市○○區○○段5
    小段314地號土地應有部分萬分之498，且上訴人在系爭契約
    附表之「標的物現況說明書」第30項關於「增建部分是否曾
    被拆除或接獲過拆除通知」欄勾選為「否」，並簽名確認，
    兩造並均已履行價金及房屋給付義務。
  (二)但被上訴人竟於96年5月初，接獲臺北市政府工務局建築管
    理處（下稱建管處）告知系爭增建部分將於96年5月8日進行
    拆除。被上訴人隨即查詢，始知系爭增建部分即系爭房屋後
    方法定空地增建之磚造壁體採光棚架，早於93年10月間即遭
    建管處查報為違建，應強制拆除。上訴人明知此事，卻在標
    的物現況說明書上為相反之記載，為不完全之給付，且系爭
    買賣標的物亦有瑕疵。又依鑑定結果，系爭增建部分拆除費
    用為7萬4,000元、回復費用為17萬2,000元、因而減損之價
    值為104萬2,000元，共128萬8,000元，爰依民法第359條規
    定，主張減少價金，並請求上訴人給付128萬8,000元本息等
    語（惟原審僅判命上訴人應給付被上訴人78萬2,373元本息
    ，而駁回被上訴人其餘之訴。上訴人對其敗訴部分聲明不服
    ，提起本件上訴）。被上訴人答辯聲明：上訴駁回。又被上
    訴人亦就敗訴部分提起附帶上訴並聲明：(一)原判決不利於被
    上訴人部分廢棄。(二)上訴人應再給付被上訴人50萬5,627元
    及自96年10月10日起至清償日止，按年息5%計算之利息。
二、上訴人則以：
  (一)被上訴人於94年8月23日即明知系爭房屋有違建，卻遲至96
    年9月13日始主張瑕疵擔保責任請求減少價金，則依民法第
    365條之規定，顯然已罹於時效。又上訴人已於買賣契約第2
    條第1項表明系爭房屋增建或占用部分包括一樓空地及陽台
    外推。另「標的物現況說明書」中增建部分上訴人並勾選為
    「是」，並未隱瞞系爭房屋有增建。而兩造早於94年10月14
    日即已履行價金給付義務完畢，且於系爭買賣契約附件「產
    權調查表」第4條第4項，明列增建部分（含頂樓、露臺、夾
    層、一樓空地、平臺、一樓圍牆、天井、防火巷、陽台外推
    等），無所有權，不保證未來不被拆除及可永久使用等語；
    同條第5項更約定頂樓、一樓前後院空地增建，買方願依原
    住戶間協議或使用習慣承受。可見被上訴人於系爭契約成立
    時，即已知悉系爭房屋增建部分之權利義務，自願承擔系爭
    增建部分可能被拆除之風險，故依民法第355條第1項之規定
    ，上訴人自不負瑕疵擔保之責。
  (二)另依系爭契約約定，上訴人僅負有依現況交付系爭房屋之義
    務，而所謂現況應僅指所有權狀上載明之面積，不包括系爭
    增建部分，故系爭增建部分非屬系爭契約標的，性質上應為
    贈與，則上訴人就贈與物亦無須負瑕疵擔保責任，被上訴人
    自不得請求減少價金等語，資為抗辯。並上訴聲明：(一)原判
    決不利於上訴人部分廢棄。(二)上開廢棄部分，被上訴人在第
    一審之訴及假執行之聲請均駁回。另就被上訴人之附帶上訴
    ，則答辯聲明：(一)駁回附帶上訴。(二)若受不利判決，願供擔
    保請准宣告免為假執行。
三、兩造不爭執之事實：
  (一)被上訴人於94年8月23日以總價1,800萬元，向上訴人買受門
    牌號碼臺北市○○路○段166巷8號房屋及其基地即臺北市○
    ○區○○段5小段314地號、房屋建號：同段51170建號、共
    同使用部分51181、51182建號），有不動產買賣契約書影本
    在卷可稽（見原法院卷第8至16頁）。
  (二)被上訴人已依約分別於94年8月23日、94年9月12日、94年9
    月30日各給付上訴人180萬元，另於94年10月14日給付上訴
    人1,260萬元，有收款紀錄表影本可證（見原法院卷第16頁
    ）。
  (三)臺北市議會曾列上訴人為陳情人，以93年11月26日議祕服字
    第9303176200號函通知李彥秀議員、臺北市政府建管處及上
    訴人就前開違建案開會，上訴人就此當時均知悉，有臺北市
    議會開會通知單影本可證（見原法院卷第19至21頁）。
  (四)依臺北市建築管理處違建查報案件明細表記載，前述違建訂
    於96年5月8日會同警力強制拆除，但迄未拆除，有台北市政
    府都市發展局北市都建字第09661242200號函影本可稽（見
    原法院卷第94至95頁）。
  (五)前開違建拆除後回復為合法建築原狀所須之費用分別為拆除
    費用7萬4,000元，回復原狀17萬2,000元，有臺北市建築師
    公會鑑定報告可查（見原法院卷第151頁）。
  (六)被上訴人告訴上訴人詐欺案件，業經台灣台北地方檢察署檢
    察官為不起訴處分（96年度偵字第18552號），經被上訴人
    聲請再議，亦經本院檢察署駁回再議，有上開處分書影本可
    證（見原法院卷第65至68頁）。
四、兩造爭執要點為：被上訴人得否主張減少價金？金額若干？
    其除斥期間是否經過？茲就兩造爭點及本院得心證理由分述
    如下：
  (一)按出賣人應擔保其物於危險移轉時，具有其所保證之品質；
    而買賣因物有瑕疵，而出賣人依民法第354條至第358條之規
    定應負擔保之責者，買受人得請求減少其價金（民法第354
    條第2項、第359條前段規定參照）。經查：
  1.系爭契約第2條第3款固然載明系爭增建部分為違章建築，有
    系爭契約影本可稽（見原審卷第9頁），是據此足證被上訴
    人於買受系爭房屋時，知悉系爭增建部分為違章建築。惟系
    爭契約第2條第1項第2款亦載明：「若增建部分於交屋前（
    如有借屋裝修則為借屋裝修前）曾被拆除或曾被通知拆除或
    曾經其他區分所有權人或住戶主張權利時，不論乙方（即上
    訴人）是否知悉，乙方均應負損害賠償責任或解約責任。」
    且上訴人復於系爭契約附表即「標的物現況說明書」第30項
    關於「增建部分是否曾被拆除或接獲過拆除通知」欄，勾選
    為「否」，並在說明書上簽名，亦有系爭契約與該說明書影
    本可按（見原審卷第9、15頁），為兩造所不爭執，是據此
    亦證上訴人係就系爭增建部分「未曾接獲過拆除通知」之品
    質為保證。惟建管處早於93年10月間即曾通知上訴人關於系
    爭增建部分為違章建築，應予強制拆除，有建管處93年10月
    15日違建查報拆除函、送達證書影本在卷可稽（見原法院卷
    第17至18頁），復為兩造所不爭執，則本件買賣標的物之增
    建部分，顯然未具上訴人保證之前開品質，是依上開規定，
    上訴人自應負瑕疵擔保責任。
  2.又本件買賣標的物既包括系爭房屋與增建部分，則依照一般
    社會之經驗，未曾接獲拆除通知之違章建築，相較於曾經接
    獲拆除通知者，其遭強制拆除之可能性較低，將來如遭強制
    拆除，其時間排程亦較遠。從而系爭增建部分係欠缺上訴人
    所保證「未曾接獲過拆除通知」之品質，以致於有隨時遭拆
    除之可能，顯然減少契約預定效用而具有瑕疵，並減少系爭
    標的物之價值，而並非未具合法建築之品質。是被上訴人主
    張減少價金，自屬有據。
  3.上訴人雖辯稱：上訴人業於系爭契約第2條第1項關於「增建
    或占用範圍」欄勾選：「壹樓空地、陽台外推」，且系爭契
    約附件即產權調查表第4條第4點亦註明：「增建部份（含頂
    樓、露台、夾層、一樓空地、平台、一樓圍牆、天井、防火
    巷、陽台外推等），無所有權，不保證未來不被拆除及可永
    久使用，買方已知悉增建所在位置及其權利、義務」，有系
    爭契約影本可憑（見原審卷第8、64頁），足見被上訴人於
    締約時已知增建部分有隨時被拆除之可能，且上訴人已明示
    就增建部分不負擔保責任云云。惟上訴人既在系爭契約附表
    即「標的物現況說明書」第30項關於「增建部分是否曾被拆
    除或接獲過拆除通知」欄勾選「否」，有如前述，即係保證
    系爭違建部分具有「未曾被拆除或接獲過拆除通知」之品質
    ，並非保證增建部分並非屬違章建築。被上訴人於契約成立
    時，雖知悉增建部分為違建，但並不知悉該部分不具上訴人
    所保證「未曾接獲過拆除通知」之品質瑕疵。是上訴人此部
    分所辯，並不足採。
  4.上訴人另辯稱：系爭增建部分之性質為贈與，並非買賣云云
    。惟系爭契約第2條明定：「本買賣標的物現況另有增建或
    占用部分，依現時法令無法登記，甲乙雙方約定依現況移轉
    ……」，有系爭契約影本可按（見原審卷第8頁），且上訴
    人亦保證系爭增建部分具有「未曾接獲過拆除通知」之品質
    ，已如前述，足見系爭增建部分確屬本件買賣標的物。是上
    訴人此部分所辯，亦不足採。
  (二)被上訴人得減少價金之數額，茲論述如下：
  1.按買受人得請求減少價金之數額計算，並非按有瑕疵物與無
    瑕疵物間之差額計算之，而應依瑕疵物與無瑕疵物於締約時
    應有之客觀交易價格比例，計算應減少之買賣價金；蓋請求
    減少價金，係維持原有契約關係，故其計算亦應維持買賣雙
    方當事人在締約當時，就給付與對待給付加以約定所形成之
    均衡關係，以免嗣後因減少價金而受影響。例如無瑕疵之物
    ，其市價為100元，而雙方當事人約定之價金為120元，而標
    的物有瑕疵時之市價為80元，即應以80元與100元為比例計
    算，則標的物有瑕疵時，實際上之價值為120元乘以80/100
    即96元，故買受人得主張減少價金為120元減96元即24元（
    參照史尚寬先生著，民法債編各論，第39頁，72年台北6刷
    ；黃茂榮教授著，買賣法，第136頁，2004年增訂版；楊芳
    賢、陳洸岳先生合著，民法債編各論（上），第123至124頁
    ，2002年初版第一刷）。
  2.次按依一般不動產交易習慣，違章建築仍有一定使用利益，
    因此具有客觀上交易價值，但因隨時可能遭拆除，因此價值
    顯然較合法建築為低；且衡諸常情，每坪違章增建部分與合
    法建築部分之客觀交易價格比例應為一比二。經查系爭買賣
    總價為1,800萬元，而系爭房屋即合法建築部分面積為51.28
    坪，增建部分即違章建築部分則為3.15坪，有臺北市建築師
    公會鑑定報告可查（見原審卷第173頁）。又被上訴人於本
    件請求減少價金，並未主張解除契約，故系爭契約關係仍繼
    續存在，則計算價金減少之方式，亦應維持兩造於締約當時
    、就給付與對待給付加以約定所形成之均衡關係。而被上訴
    人於締約時，若知悉系爭增建部分曾遭通知拆除，則該部分
    價值應為零。從而系爭標的物於締約時之客觀交易價格，以
    欠缺上訴人所保證之品質狀態計算，即僅為系爭房屋與土地
    之客觀交易價格；以具備保證品質之狀態計算，則應加計增
    建部分之客觀交易價格，故系爭標的物於欠缺、以及具備保
    證品質時之比例應為97%（計算式：51.28(51.28＋3.15
    2)≒97.000000000%）。又系爭增建部分因欠缺上訴人所保
    證品質，以致於將來遭拆除時，被上訴人尚應支出拆除費用
    7萬4,000元、回復原狀費用17萬2,000元共24萬6,000元，則
    衡諸常情，就系爭買賣標的物於締約時客觀價格之認定，亦
    應一併考慮該等費用因素，因此應為1,721萬7,627元（計算
    式：18,000,00097.000000000%－246,000＝17,217,627，
    小數點以下四捨五入），則被上訴人得請求減少價金78萬
    2,373元（計算式：18,000,000－17,217,627＝782,373）。
    而被上訴人已依約履行系爭買賣價金全部之給付義務，故被
    上訴人請求上訴人返還78萬2,373元，即屬有據。
  3.至於上開臺北市建築師公會鑑定報告並未斟酌違章建築價值
    遠低於合法建築，卻將二者等值視之，並據以計算系爭標的
    物所減少之價值，則依上說明，即不可取。又兩造雖均稱：
    違章增建部分與合法建築部分之客觀交易價格比例不應為一
    比二云云，惟被上訴人並未舉證以實其說，並不足採；而上
    訴人雖提出原法院另案95年度訴字第4819、6852號民事判決
    為據，惟依該等判決事實所示，均係請求損害賠償，而非主
    張減少價金，與本案有所不同，自不得比附援引。上訴人又
    辯稱：被上訴人使用系爭增建部分已逾二年，故計算系爭買
    賣價金之減少應予折舊云云。但減少價金之計算，應維持兩
    造於締約時就給付與對待給付之對價關係，有如前述，故自
    不應計算折舊，從而上訴人就折舊部分鑑定之聲請，亦無必
    要，附此敘明。
  (三)末按請求權，因十五年間不行使而消滅；買受人因物有瑕疵
    ，而得解除契約或請求減少價金者，其解除權或請求權，於
    買受人依第356條規定為通知後6個月間不行使或自物之交付
    時起經過五年而消滅；前項關於六個月期間之規定，於出賣
    人故意不告知瑕疵者，不適用之，民法第125條前段、第365
    條第1項、第2項分別定有明文。經查上訴人故意不告知被上
    訴人關於系爭違建部分曾接獲過拆除通知，甚至於保證系爭
    違建部分具有未接獲拆除通知之品質，已如前述，則依上規
    定，被上訴人主張減少價金形成權之除斥期間，應類推適用
    民法第125條規定，於經過15年間不行使始消滅。則兩造於
    94年8月23日締結系爭契約，而被上訴人於96年9月13日提起
    本訴，有起訴狀上所示原審收狀戳可證（見原審卷第5頁）
    ，其除斥期間尚未經過。是上訴人辯稱減少價金為請求權，
    而被上訴人請求權之行使已罹於時效云云，即屬無據。
五、綜上所述，被上訴人請求上訴人給付78萬2,373元，及自96
    年10月10日起至清償日止按年息5%計算之利息，為有理由，
    應予准許；逾此部分之請求，尚非正當。原審判命上訴人如
    數給付，核無違誤。上訴意旨指摘原判決此部分不當，聲明
    廢棄，為無理由，應駁回其上訴。被上訴人就原審敗訴部分
    提起附帶上訴，聲明廢棄，請求增加給付亦無理由，應駁回
    附帶上訴。
六、本件事證已臻明確，兩造其餘之攻擊、防禦方法，核與判決
    結果不生影響，毋庸逐一論列，併此敘明。
七、據上論結，本件上訴與附帶上訴均為無理由。依民事訴訟法
    第449條第1項、第78條，判決如主文。
中    華    民    國    98    年   12    月    15     日
                  民事第七庭
                        審判長法  官  鄭三源
                              法  官  魏麗娟
                              法  官  邱  琦
正本係照原本作成。
不得上訴。
中    華    民    國    98    年    12    月    15    日
                              書記官  廖艷莉

司法院資訊處製作；財團法人民間司法改革基金會備份。
